【裁判字號】    88,訴,1128
【裁判日期】    890331
【裁判案由】    瀆職
【裁判全文】
臺灣臺南地方法院刑事判決                        八十八年度訴字第一一二八號
    公  訴  人  臺灣台南地方法院檢察署檢察官
    被      告  戊○○
    選任辯護人  郁旭華
右列被告因貪污治罪條例案件，經檢察官提起公訴（八十八年度偵字第九三七０號）
，本院判決如左：
    主  文
戊○○無罪。
    理  由
一、公訴意旨略以：被告戊○○係臺灣省政府地政局測量員，於民國八十三年度間辦
    理台南縣東山鄉○○村○○段土地重測，於八十二年間辦理地籍調查及重測時，
    明知台南縣東山鄉○○村○○段三一二之六號、三一二之七號、三一二之三八號
    、三一二之八號、三一二之三九號、三一二之九號、三一二之二二號、三一二之
    二一號、三一二之四一號、三一二之二十號、三一二之四十號、三一二之十九號
    土地間界址有問題，竟不予解決，仍予以辦理重測，並於八十三年四月一日將重
    測結果公告，致乙○○所有上開三一二之七號、三一二之二一號、三一二之六號
    、三一二之二二號土地減少０‧０００七八七公頃，甲○○所有上開三一二之三
    八號、三一二之四十號土地消失，而林志鑫所有上開三一二之九號、三一二之十
    九號土地面積卻增加，而圖利林志鑫，因認被告戊○○涉有犯貪污治罪條例第六
    條第一項第四款之罪云云。
二、經查公訴人認被告涉有上開犯行，無非以土地所有權人林志鑫供明其土地確有增
    加，參以監察院之調查報告所示，被告於八十二年間辦理地籍調查及重測時已發
    現該問題及瑕疵所在等情，為主要依據。訊據被告則堅決否認有前揭違法圖利他
    人之犯行，被告係依土地法、地籍測量相關法令測量，並無任何直接或間接圖私
    人不法利益之情等語。
三、按犯罪事實應依証據認定之，無證據不得推定其犯罪事實，又不能証明被告犯罪
    者，應諭知無罪之判決，刑事訴訟法第一百五十四條、第三百零一條第一項分別
    定有明文。又認定不利於被告之事實，須依積極証據，苟積極証據不足為不利於
    被告事實之認定時，即應為有利於被告之認定，更不必有何有利之証據（最高法
    院三十年上字第八一六號判例參照）。再事實之認定，應憑証據，如未能發現相
    當証據，或証據不足以証明，自不能以推測或擬制之方法，為裁判基礎（最高法
    院四十年台上字第八六號判例參照）。又告訴人之告訴，本以使被告受刑事訴追
    為目的，故其陳述是否與事實相符，自應調查其他証據，以資審認，苟其所為攻
    擊之詞，尚有瑕疵，則在瑕疵未予究明以前，即不能遽採為斷罪之基礎（最高法
    院五十二年台上字第一三○○號、六十一年台上字第三○九九號判例參照）。經
    查被告為內政部土地測量局（改隸前台灣省政府地政處土地測量局）第五測量隊
    測量助理，因政府土地政策中之台灣省地籍圖重測計劃後續計劃（執行年度自民
    國七十九年至九十八年），經上級指派被告所隸第五測量隊自八十二年七月一日
    起至八十三年五月一日止，辦理台南縣東山鄉地籍圖重測工作，被告僅擔任其中
    之測量工作，至地籍調查則另由地籍調查人員辦理之，告訴人乙○○、丙○○所
    有位於台南縣東山鄉○○村○○段三一二之七、三一二之二一、三一二之六、三
    一二之二二號及相鄰土地均屬本次地籍重測計劃範圍內土地。按依地籍測量實施
    規則第一百八十五條規定，地籍圖重測應先行劃定重測地區、實施地籍調查後方
    進行地籍測量，故本案相關台南縣東山鄉○○村○○段土地，先由地籍調查員即
    証人丁○○依土地法第四十六條之二、「地籍測量實施規則」第八十二條、八十
    三條「土地法第四六條之一至第四十六條之三執行要點」第三點等規定通知土地
    所有權人到場指界。告訴人乙○○於八十二年九月二十三日親自到場指界結果，
    三一二─七地號土地與毗鄰三一二─一七地號土地之經界線係以計畫道路線為界
    ，與毗鄰三一二─三八地號土地之經界線以３內（牆壁為其所有）為界，與毗鄰
    三一二─二一地號土地（亦為其所有之經界線ＣＤ參照舊地籍圖為界，與毗鄰三
    一二─六地號土地（為告訴人丙○○所有）之經界線ＤＡ以３中（牆壁中心）為
    界），此參卷附被證一地籍調查表自明；至三一二─二一地號土地，與毗鄰三一
    二─四一地號土地之經界線ＢＣ以３內（牆壁為其所有）為界，與毗鄰三一二地
    號土地之經界線ＣＤ以「待協助指界」為界，與毗鄰三一二─二二地號土地之經
    界線ＤＡ以３中（牆壁中心）為界，並於地籍調查表中確認蓋章完竣，此亦有卷
    附被證二地籍調查表可證，而與其相鄰之三一二─三八、四一地號土地，因所有
    權人甲○○經通知未到場指界，乃依土地法第四十六條之二第一項第一款規定依
    鄰地界址（即乙○○所指界址牆壁外緣為界）逕行施測外，其他土地所有權人均
    到場指界，且指界一致，故被告乃據前開地籍調查表辦理地籍測量，並就應協助
    指界部分於八十三年三月十一日辦理協助指界後，經乙○○於地籍調查補正表上
    蓋章確認，此有卷附地籍調查補正表可稽，嗣方依照補正結果測量，被告依法為
    地籍重測後系爭土地分別改編為東中段二二八（重測前東山段三一二─七號）及
    二二七（重測前東山段三一二─二一號）地號，面積分別為○‧○○四五六四公
    頃及○‧○○三○四九公頃，重測後面積較原登記面積分別減少○‧○○四三六
    公頃及○‧○○三五一公頃，重測結果並於八十三年四月一日起公告三十日。嗣
    告訴人乙○○、丙○○於公告期間發見其面積有減少之情，八十三年間方以重測
    後面積減少，致侵其權益為由依法提出異議並向監察院陳情。為審慎解決本糾紛
    ，疏解爭議及維護相關土地所有權人之權益，台南縣白河地政事務所乃分別於八
    十三年九月二十六日、十月十八日兩次邀集相關地號土地所有權人、台南縣政府
    及改隸前省政府地政處土地測量局等相關單位，於該所召開協調會予以協調，惟
    二次會議均有部分土地所有權人未到場，致未達成協議，嗣因告訴人一再陳情，
    改隸前之台灣省政府地政處土地測量局、台南縣政府、台南縣白河地政事務所等
    相關單位，依據實地檢測結果開會研討，仍認重測前原公共設施用地分割稍有偏
    差，惟就圖解法精度而言甚難判斷（詳參卷附台灣省政府地政處土地測量局八十
    三年十二月十二日八三地測一字第二五二四○號函），復經反覆檢測被告重測成
    果圖，除發現與毗鄰三一二之三八、之四一經界線之重測成果與地籍調查表所戴
    界址位置不符外，餘皆與調查表所戴相符；惟該不符經界線依地籍調查表記載為
    ３內外（牆壁屬三一二之七、三一二之二一號土地所有），而實地一樓與二樓牆
    壁位置並不一致，其二樓牆壁較一樓牆壁突出，告訴人乙○○、丙○○認為應以
    二樓牆壁為界，惟地籍調查表並未記載應以一樓或二樓牆壁為界，方致被告依地
    籍調查表測量後之成果有所瑕疵，此有卷附台灣省政府八四年七月四日八四府地
    測字第六二六八一號函可稽。嗣於八十四年六月五日前台灣省政府地政處改隸前
    土地測量局、台南縣政府及白河地政事務所等單位經研討結果，、為維土地所有
    權人利益，認東山鄉○○段三一二之七、之二一、之三八、之四一四筆地號土地
    地籍調查表及重測結果有瑕疵，而由台南縣政府予以撤銷（參卷附台南縣政府八
    十四年七月七日八四府地籍字第一○九六六七號函），並交由白河地政事務所重
    新辦理，惟雖不斷召開協調會，通知告訴人及甲○○參與協調或依法到場協助指
    界，惟均因甲○○多次未到場指界，或告訴人乙○○雖到場指界，卻強求調查人
    員應對無瑕疵之同段三一二號土地相鄰界址重新辦理測量，因於法未合，尚未完
    成重測程序（參卷附台灣省政府「監察院委查丙○○先生等陳訴案查復書」，即
    被証七），迄今仍由白河地政事務所繼續辦理中（參白河地政事務所八十七所二
    字第四八二一號函，即被証八），並無拒不更改之情，然已非屬被告之權責。
四、另查被告經辦本次即八十二年地籍重測前，告訴人乙○○、丙○○與其他同段相
    鄰三一二之三八、三一二之四一、三一二之八、三一二之二十號土地所有權人甲○○，三一二之三九、三一二之四十、三一二之九號土地所有權人林志鑫，三一
    二號土地所有權人李明木間，並無任何界址糾紛或訴訟存在，此觀告訴人丙○○
    於鈞院審理時自承：「（問：被告在八十二年測量時你有無去指界？）我有去指
    界，那時沒有界址的問題，是公告後才知道有問題。」；証人甲○○亦証稱：「
    （問：八十二年辦理重測時你有無去指界？）沒有。那時沒有糾紛。是公告之後
    才發現有土地糾紛。」（本院八十八年十月二十一日訊問筆錄參照）。復參告訴
    人丙○○八十八年十一月三日補充告訴理由狀第三頁第二點記載：「又被告戊○○於八十二年間，早已發見其所為之『土地重測結果』有錯誤‧‧‧」，足証被
    告並無「明知界址有問題」不予解決，仍予以辦理重測之情，本案界址之爭，實
    係被告辦理重測結果公告期間因土地有所增減方生，監察院之調查報告稱本案於
    八十二年間辦理地籍調查及重測時作業人員即發見該問題及瑕疵，卻未依規定之
    程序即時予以協調處理之途徑解決云云，顯係未據相關資料嚴加採証判斷之誤。
    又告訴人八十八年十一月三日補充告訴理由狀第二頁第一點第五行指稱：「被告
    知土地登記謄本上更有『土地重測界址糾紛未解』之註記，竟不思先妥為解決，
    反蓄意隱匿該事實，而仍執意進行重測‧‧‧」云云，顯係誤解土地登記謄本之
    記載，蓋該記載事項，係因本次重測結果糾紛未決，白河地政事務所方援依「土
    地法第四十六條之一至第四十六條之三執行要點」第三十三點規定，於本案相關
    土地加註「本案土地重測界址糾紛未解決」字樣，非謂本次重測前已有糾紛未決
    ，且本案相關土地於辦理本次重測前，並未曾有任何重測情事，是不得僅以監察
    院之錯誤調查報告及告訴人偏頗之指述即認被告有明知界址糾紛仍違法予以辦理
    重測之情。
五、再查被告係依地籍調查表及台南縣白河地政事務所保管之地籍圖，使用目前測量
    工程最精密之科學測量儀器紅外線電子測距經緯儀，配合附近測區圖根導線點等
    樁位控制點，利用前述紅外線電子測距儀測定各筆土地界址點及坵形，計算成座
    標值輸入電腦，使用電腦展繪成鑑測圖，此乃極為嚴謹之科學測量方法，並經被
    告所屬改隸前台灣省土地測量局上級主管逐級審核無誤之後，方公告重測成果，
    告訴人及証人甲○○一再指稱甲○○之土地重測後不見了云云，與被告重測公告
    結果並不相符。被告重測結果僅係土地所有權人面積有所增減，並無可能土地消
    失之情，告訴人及甲○○之指述容有誤會，此有內政部土地測量局八十八年十一
    月十一日八八地測二字第一六五九九號函附被告戊○○於八十三年度測製並蓋有
    公務章之台南縣東山鄉○○段二二五地號至二三五地號等土地公告底圖可稽。至
    於所為重測結果被依法撤銷，係因告訴人之房屋二樓牆壁較一樓牆壁突出，告訴
    人指界時未明確指出應以二樓房屋為界，致地籍調查表亦未記載應以二樓為界，
    應非屬被告測量工作疏失，已如前述，另本院於八十八年十一月四日函囑台南縣
    白河地政事務所查明於本案異議後，依舊地籍圖訂立界址，其所訂立之界址點與
    被告重測公告之測量結果是否相同，亦經該所函覆稱：「本案異議後，本所曾派
    員會同內政部土地測量局人員前往檢測並無訂立界址，如依都市計劃樁位套繪結
    果與被告戊○○重測公告之測量結果相似。」，有該所八十八年十二月七日八八
    所二字第六四七四號函一份及內附之重測前東山鄉○○段三○一之十八號等土地
    地籍圖謄本描繪圖、建物複丈結果圖影本及都市計劃公共預定地測量分割原圖影
    本附卷可按，足見被告並無告訴人所指故為測量不實之情形。
六、末查復按貪污治罪條例第六條第一項第四款之公務員對於主管或監督之事務，直
    接或間接圖利他人罪，應以其有為自己或第三人圖取不法利益之犯意而表現於行
    為者，始稱相當，不得僅以公務員所為疏失或錯誤行為之結果，使人獲得利益，
    即據以推定該公務員有圖利他之犯意。查被告與甲○○及三一二之九號、三一二
    之三九號、三一二之四十號土地所有權人林志鑫素不相識，並無任何親屬交誼關
    係，此觀渠二人於偵查時均証稱：「（問：是否認識測量員戊○○？）不認識。
    」（參卷附八十七年度營他字第一○○號八十八年七月二十三日訊問筆錄第七三
    頁），被告殆無可能故為不實之測量結果而使渠等之土地有所增減。且自台灣省
    開始辦理地籍圖重測，六五至八五年度地籍圖重測後土地面積減少者有百分之三
    九‧三，增加者則高達百分之四四‧五，重測前後面積相符者僅百分之十六‧二
    ，有台灣省（六五至八五）年度地籍圖重測前後面積增減統計表可按（參被告提
    出之該統計表即卷附被証九），被告本案所為重測結果土地略有增減殊非特例，
    究其原因，多為因地籍原圖破損、滅失、比例尺變更、測量技術較以往精進所致
    ，被告並無為自己或第三人圖取不法利益之犯意而故為不實之測量，使林志鑫獲
    得利益之情，按林志鑫所有同段三一二之九號（重測後編為東中段二三五號）土
    地重測後面積增加係被告依土地所有權人指界一致之界址辦理重測之結果，並無
    不符，與告訴人所稱面積減少實無相關。是不得僅以被告所為之重測結果有瑕疵
    經撤銷，即認被告有圖利罪之構成要件該當。另查行政法院四十四年判字第四十
    號判例明載：「行政官署對其以為之行政行為發覺有違誤之處，而自動更正或撤
    銷者，並非法所不許。」被告所為重測結果已依法撤銷，則告訴人之土地已恢復
    為重測前之狀態，無增減之情，縱迄今猶未完成重測，惟已屬台南縣政府之權責
    ，非被告經辦事項，已如前述，告訴人仍執前詞云被告不重新調查及測量更正，
    故有圖利他人云云，顯與法未合。綜上所述，被告就本案重測過程，謹依地籍測
    量法令及地籍調查表辦理測量事宜，製作重測成果圖，實無任何對主管事務直接
    或間接圖利他人情事，本件依調查所得證據尚不足證明被告確有公訴人所指之圖
    利他人之犯行，此外復查無其他積極證據足資證明被告有右述犯行，揆諸首開說
    明，犯罪尚屬不能證明，爰為無罪之諭知。
據上論斷，應依刑事訴訟法第三百零一條第一項判決如主文。
中    華    民    國      八十九      年      三      月    三十一    日
                                  臺灣臺南地方法院刑事第二庭
                                          審判長法  官   林勇奮
                                                法  官   彭喜有
                                                法  官   鄧希賢
右正本證明與原本無異。
如不服本判決，應於判決送達後十日內向本院提出上訴狀( 應附繕本 )。
                                          書   記   官   陳美蓉
中    華民    國      八十九      年      三      月    三十一    日


司法院資訊處製作；財團法人民間司法改革基金會備份。
